---
title: "Tugas Praktikum 3"
author: "Annisa Marwah"
date: "2026-09-03"
output:
  rmdformats::readthedown
---

```{r, echo=FALSE}
library(dLagM)
library(dynlm)
library(MLmetrics)
library(lmtest)
library(car)
library(readxl)
```

# Latihan 1

## Impor Data

```{r}
data <- read_excel("Data Lag.xlsx")
str(data)
data
```

## Pembagian Data

```{r}
names(data) <- c("Period", "Y", "X")
```
X = Price
Y = Market_share
```{r}
#SPLIT DATA
train<-data[1:15,]
test<-data[16:20,]
```

```{r}
#data time series
train.ts<-ts(train)
test.ts<-ts(test)
data.ts<-ts(data)
```

## Model Koyck

Model Koyck didasarkan pada asumsi bahwa semakin jauh jarak lag peubah independen dari periode sekarang maka semakin kecil pengaruh peubah lag terhadap peubah dependen.

Koyck mengusulkan suatu metode untuk menduga model dinamis distributed lag dengan mengasumsikan bahwa semua koefisien $\beta$ mempunyai tanda sama.

Model kyock merupakan jenis paling umum dari model infinite distributed lag dan juga dikenal sebagai geometric lag

$$
y_t=a(1-\lambda)+\beta_0X_t+\beta_1Z_t+\lambda Y_{t-1}+V_t
$$

dengan $V_t=u_t-\lambda u_{t-1}$

### Pemodelan

Pemodelan model Koyck dengan `R` dapat menggunakan `dLagM::koyckDlm()` . Fungsi umum dari `koyckDlm` adalah sebagai berikut.

```{r, eval=FALSE, message = FALSE, warning=FALSE, error=FALSE}
koyckDlm(x , y , intercept)
```

Fungsi `koyckDlm()` akan menerapkan model lag terdistribusi dengan transformasi Koyck satu prediktor. Nilai `x` dan `y` tidak perlu sebagai objek *time series* (`ts`). `intercept` dapat dibuat `TRUE` untuk memasukkan intersep ke dalam model.

```{r}
#MODEL KOYCK
model.koyck <- koyckDlm(x = train$X, y = train$Y)
summary(model.koyck)
AIC(model.koyck)
BIC(model.koyck)
```

Berdasarkan hasil estimasi model Koyck, variabel $(Y_{t-1}$ dan $X_t$ tidak berpengaruh signifikan terhadap $$Y_t$$ secara parsial karena memiliki P-Value masing-masing sebesar 0.493 dan 0.353 (>0.05). Namun, secara simultan model signifikan dengan P-Value Wald Test sebesar $1.16\times10^{-5}$.

$$
\hat{Y}_t = 15.4328 + 0.3651Y_{t-1} - 13.4703X_t
$$

### Peramalan dan Akurasi

Berikut adalah hasil peramalan y untuk 5 periode kedepan menggunakan model koyck

```{r}
fore.koyck <- forecast(model = model.koyck, x=test$X, h=5)
fore.koyck
mape.koyck <- MAPE(fore.koyck$forecasts, test$Yt)
mape.koyck #data test
#akurasi data training
GoF(model.koyck)
```

## Regression with Distributed Lag

Pemodelan model Regression with Distributed Lag dengan `R` dapat menggunakan `dLagM::dlm()` . Fungsi umum dari `dlm` adalah sebagai berikut.

```{r, eval=FALSE, error=FALSE}
dlm(formula , data , x , y , q , remove )
```

Fungsi `dlm()` akan menerapkan model lag terdistribusi dengan satu atau lebih prediktor. Nilai `x` dan `y` tidak perlu sebagai objek *time series* (`ts`). $q$ adalah integer yang mewakili panjang *lag* yang terbatas.

### Pemodelan (Lag=2)

```{r}
model.dlm <- dlm(x = train$X,y = train$Y , q = 2)
summary(model.dlm)
AIC(model.dlm)
BIC(model.dlm)
```

Dari hasil tersebut, diperoleh bahwa variabel $X_t$ berpengaruh signifikan terhadap $Y_t$ karena memiliki P-Value sebesar $0.000214 < 0.05$. Sementara itu, $X_{t-1}$ dan $X_{t-2}$ tidak berpengaruh signifikan karena memiliki P-Value > 0.05. Adapun model DLM yang terbentuk adalah sebagai berikut:

$$
\hat{Y}_t = 26.29549 - 24.13651X_t - 0.00163X_{t-1} + 0.34290X_{t-2}
$$

### Peramalan dan Akurasi

Berikut merupakan hasil peramalan $y$ untuk 5 periode kedepan

```{r}
fore.dlm <- forecast(model = model.dlm, x=test$X, h=5)
fore.dlm
mape.dlm <- MAPE(fore.dlm$forecasts, test$Y)
mape.dlm
#akurasi data training
GoF(model.dlm)
```

### *Lag* Optimum

```{r}
#penentuan lag optimum 
finiteDLMauto(formula = Y ~ X,
              data = data.frame(train), q.min = 1, q.max = 10,
              model.type = "dlm", error.type = "AIC", trace = TRUE)
```

Berdasarkan output tersebut, lag optimum didapatkan ketika lag=6. Selanjutnya dilakukan pemodelan untuk lag=6

```{r}
#model dlm dengan lag optimum
model.dlm2 <- dlm(x = train$X,y = train$Y , q = 6)
summary(model.dlm2)
AIC(model.dlm2)
BIC(model.dlm2)
```
Dari hasil tersebut, hanya intercept yang berpengaruh signifikan terhadap $Y_t$ karena memiliki $P$-Value sebesar 0.0467 < 0.05. Sementara itu, seluruh variabel $X_t$ hingga $X_{t-6}$ tidak berpengaruh signifikan terhadap $Y_t$. Secara keseluruhan, model juga tidak signifikan dengan $P$-Value sebesar 0.1191 > 0.05. Adapun model yang terbentuk adalah:

$$
\hat{Y}_t =
37.4332
-43.9959X_t
+1.3336X_{t-1}
+0.6599X_{t-2}
+0.3176X_{t-3}
+16.6181X_{t-4}
+1.3711X_{t-5}
-13.6131X_{t-6}

$$

Adapun hasil peramalan 5 periode kedepan menggunakan model tersebut adalah sebagai berikut

```{r}
#peramalan dan akurasi
fore.dlm2 <- forecast(model = model.dlm2, x=test$X, h=5)

#akurasi data test
mape.dlm2<- MAPE(fore.dlm2$forecasts, test$Yt)
mape.dlm2

#akurasi data training
GoF(model.dlm2)
```

## Model Autoregressive

Peubah dependen dipengaruhi oleh peubah independen pada waktu sekarang, serta dipengaruhi juga oleh peubah dependen itu sendiri pada satu waktu yang lalu maka model tersebut disebut *autoregressive* (Gujarati 2004).

### Pemodelan

Pemodelan Autoregressive dilakukan menggunakan fungsi `dLagM::ardlDlm()` . Fungsi tersebut akan menerapkan *autoregressive* berordo $(p,q)$ dengan satu prediktor. Fungsi umum dari `ardlDlm()` adalah sebagai berikut.

```{r, eval=FALSE}
ardlDlm(formula = NULL , data = NULL , x = NULL , y = NULL , p = 1 , q = 1 , 
         remove = NULL )
```

Dengan $p$ adalah integer yang mewakili panjang *lag* yang terbatas dan $q$ adalah integer yang merepresentasikan ordo dari proses *autoregressive*.

```{r}
model.ardl <- ardlDlm(x = train$X, y = train$Y, p = 1 , q = 1)
summary(model.ardl)
AIC(model.ardl)
BIC(model.ardl)
```

```{r}
model.ardl <- ardlDlm(formula = Y ~ X, 
                         data = train,p = 1 , q = 1)
summary(model.ardl)
AIC(model.ardl)
BIC(model.ardl)
```

Hasil uji menunjukkan bahwa variabel $X_t$ berpengaruh signifikan terhadap $Y_t$ dengan $P$-Value sebesar $8.57\times10^{-6}<0.05$. Sementara itu, $X_{t-1}$ dan $Y_{t-1}$ tidak berpengaruh signifikan karena memiliki $P$-Value $>0.05$. Secara keseluruhan, model signifikan dengan $P$-Value sebesar $3.731\times10^{-7}<0.05$. Adapun model yang terbentuk adalah:

$$
\hat{Y}_t = 18.1366 - 23.5593X_t + 7.2280X_{t-1} + 0.3028Y_{t-1}
$$

### Peramalan dan Akurasi

```{r}
fore.ardl <- forecast(model = model.ardl, x=test$X, h=5)
fore.ardl
```

Data di atas merupakan hasil peramalan untuk 5 periode ke depan menggunakan Model Autoregressive dengan $p=1$ dan $q=1$.

```{r}
mape.ardl <- MAPE(fore.ardl$forecasts, test$Y)
mape.ardl
#akurasi data training
GoF(model.ardl)
```

Berdasarkan hasil evaluasi, model ARDL memiliki nilai MAPE sebesar 5.46%, yang menunjukkan bahwa model memiliki tingkat kesalahan peramalan yang relatif kecil dan cukup baik dalam melakukan peramalan.

### *Lag* Optimum

```{r}
#penentuan lag optimum
model.ardl.opt <- ardlBoundOrders(data = data.frame(data), ic = "AIC", 
                                  formula = Y ~ X )
model.ardl.opt
min_p=c()
for(i in 1:6){
  min_p[i]=min(model.ardl.opt$Stat.table[[i]])
}
q_opt=which(min_p==min(min_p, na.rm = TRUE))
p_opt=which(model.ardl.opt$Stat.table[[q_opt]] == 
              min(model.ardl.opt$Stat.table[[q_opt]], na.rm = TRUE))
data.frame("q_optimum" = q_opt, "p_optimum" = p_opt, 
           "AIC"=model.ardl.opt$min.Stat)
```
Dari tabel di atas, dapat dilihat bahwa nilai AIC terendah diperoleh ketika $p=5$ dan $q=1$, yaitu sebesar $-34.0203$. Artinya, model autoregressive optimum diperoleh pada $p=5$ dan $q=1$.

Selanjutnya dapat dilakukan pemodelan dengan nilai $p$ dan $q$ optimum seperti inisialisasi di langkah sebelumnya.

## Pemodelan DLM & ARDL dengan Library `dynlm`

Pemodelan regresi dengan peubah *lag* tidak hanya dapat dilakukan dengan fungsi pada *packages* `dLagM` , tetapi terdapat *packages* `dynlm` yang dapat digunakan. Fungsi `dynlm` secara umum adalah sebagai berikut.

```{r, eval=FALSE}
dynlm(formula, data, subset, weights, na.action, method = "qr",
  model = TRUE, x = FALSE, y = FALSE, qr = TRUE, singular.ok = TRUE,
  contrasts = NULL, offset, start = NULL, end = NULL, ...)
```

Untuk menentukan `formula` model yang akan digunakan, tersedia fungsi tambahan yang memungkinkan spesifikasi dinamika (melalui `d()` dan `L()`) atau pola linier/siklus dengan mudah (melalui `trend()`, `season()`, dan `harmon()`). Semua fungsi formula baru mengharuskan argumennya berupa objek deret waktu (yaitu, `"ts"` atau `"zoo"`).

`L()` : fungsi untuk mengambil nilai lag dari suatu variabel.

`L(Xt)`= Xt pada periode sebelumnya (lag ke-1).

`L(Xt, 2)` = Xt pada dua periode sebelumnya (lag ke-2).

```{r}
#sama dengan model dlm q=1
cons_lm1 <- dynlm(Y ~ X+L(X),data = train.ts)

#sama dengan model ardl p=1 q=0
cons_lm2 <- dynlm(Y ~ X+L(Y),data = train.ts)

#sama dengan ardl p=1 q=1
cons_lm3 <- dynlm(Y ~ X+L(X)+L(Y),data = train.ts)

#sama dengan dlm p=2
cons_lm4 <- dynlm(Y ~ X+L(X)+L(X
                               ,2),data = train.ts)
```

### Ringkasan Model

Berikut adalah ringkasan hasil estimasi dari masing-masing model:

```{r}
summary(cons_lm1)
summary(cons_lm2)
summary(cons_lm3)
summary(cons_lm4)
```

### SSE

Selain ringkasan hasil, kita juga bisa menghitung nilai SSE dari masing-masing model.

```{r}
deviance(cons_lm1)
deviance(cons_lm2)
deviance(cons_lm3)
deviance(cons_lm4)
```

Semakin kecil nilai SSE, berarti model lebih baik dalam menyesuaikan data (karena error lebih kecil).

### Ui encomptest

langkah selanjutnya adalah membandingkan kinerja antar model. selanjutnya adalah membandingkan kinerja antar model. Salah satu pendekatan yang dapat digunakan adalah encompassing test dengan fungsi `encomptest()` dari package `lmtest`.

```{r}
#uji model
if(require("lmtest")) encomptest(cons_lm1, cons_lm2)

```

- Model 1 : p-value = 0.3386 (> 0.05). Artinya, penambahan lag dari $Y$ tidak memberikan peningkatan yang signifikan. Dengan demikian, Model 1 sudah memadai.

- Model 2 : p-value = 0.3411 (> 0.05). Artinya, penambahan lag dari $X$ tidak memberikan peningkatan yang signifikan. Dengan demikian, Model 2 sudah memadai.

#### Uji Autokorelasi Residual

```{r}
#durbin watson
dwtest(cons_lm1)
dwtest(cons_lm2)
dwtest(cons_lm3)
dwtest(cons_lm4)
```
Berdasarkan uji Durbin-Watson, Model 1 memiliki $P$-Value sebesar 0.09999, Model 2 sebesar 0.08808, Model 3 sebesar 0.2647, dan Model 4 sebesar 0.1739. Seluruh P-Value > 0.05, sehingga tidak terdapat autokorelasi positif pada residual model.


#### Uji Heterogenitas

```{r}
bptest(cons_lm1)
bptest(cons_lm2)
bptest(cons_lm3)
bptest(cons_lm4)
```

Berdasarkan uji Breusch-Pagan, Model 1 memiliki $P$-Value sebesar 0.79, Model 2 sebesar 0.7014, Model 3 sebesar 0.6868, dan Model 4 sebesar 0.9037. Seluruh $P$-Value > 0.05, sehingga tidak terdapat masalah heteroskedastisitas pada keempat model.

#### Uji Normalitas

H0: Residual berdistribusi normal.

H1: Residual tidak berdistribusi normal.

```{r}
shapiro.test(residuals(cons_lm1))
shapiro.test(residuals(cons_lm2))
shapiro.test(residuals(cons_lm3))
shapiro.test(residuals(cons_lm4))
```
Berdasarkan uji Shapiro-Wilk, Model 1 memiliki $P$-Value sebesar 0.4642, Model 2 sebesar 0.5626, Model 3 sebesar 0.5113, dan Model 4 sebesar 0.6091. Seluruh $P$-Value > 0.05, sehingga tidak terdapat cukup bukti untuk menolak $H_0$. Dengan demikian, residual keempat model berdistribusi normal.

## Perbandingan Model

Membuat tabel ringkas akurasi model berdasarkan nilai MAPE (Mean Absolute Percentage Error).

```{r}
mape.koyck <- mean(
  abs((test$Y[!is.na(fore.koyck$forecasts)] -
       fore.koyck$forecasts[!is.na(fore.koyck$forecasts)]) /
      test$Y[!is.na(fore.koyck$forecasts)])) * 100

mape.dlm2 <- mean(
  abs((test$Y - fore.dlm2$forecasts) / test$Y)
) * 100

akurasi <- matrix(c(mape.koyck, mape.dlm, mape.dlm2, mape.ardl))

row.names(akurasi) <- c("Koyck", "DLM 1", "DLM 2", "Autoregressive")
colnames(akurasi) <- c("MAPE")

akurasi
```
Berdasarkan hasil perbandingan, model Koyck memiliki nilai MAPE sebesar 5.31%, DLM 1 sebesar 7.06%, DLM 2 sebesar 6.37%, dan Autoregressive sebesar 6.65%. Model Koyck memiliki nilai MAPE terkecil, sehingga model Koyck merupakan model dengan tingkat kesalahan peramalan paling rendah dan menjadi model terbaik berdasarkan kriteria MAPE.

### Plot

Untuk membandingkan hasil peramalan dari berbagai model (Koyck, DLM 1, DLM 2, dan ARDL) dengan data aktual, dibuat grafik garis. Visualisasi ini membantu melihat seberapa dekat hasil ramalan tiap model dengan nilai aktual.

```{r}
par(mfrow=c(1,1))  # atur layout grafik tunggal

# plot data aktual
plot(test$X, test$Y, type="b", col="black", ylim=c(7,10))
# tambahkan garis ramalan dari masing-masing model
points(test$X, fore.koyck$forecasts, col="red");   lines(test$X, fore.koyck$forecasts, col="red")
points(test$X, fore.dlm$forecasts, col="blue");    lines(test$X, fore.dlm$forecasts, col="blue")
points(test$X, fore.dlm2$forecasts, col="orange"); lines(test$X, fore.dlm2$forecasts, col="orange")
points(test$X, fore.ardl$forecasts, col="green");  lines(test$X, fore.ardl$forecasts, col="green")

# legenda model
legend("topleft",
       c("Aktual", "Koyck","DLM 1","DLM 2", "Autoregressive"),
       lty=1, col=c("black","red","blue","orange","green"), cex=0.8)
```

Berdasarkan plot perbandingan, model Koyck terlihat paling mendekati data aktual pada sebagian besar periode. Model DLM 1 dan Autoregressive juga mengikuti pola data aktual, sedangkan DLM 2 menunjukkan penyimpangan yang lebih besar pada beberapa periode. 

# Latihan 2

## Impor Data
```{r}
data2 <- read_excel("Data ARDL.xlsx")
str(data2)
data2
```

## Pembagian Data

```{r}
names(data2) <- c("Period", "Y", "X")
```
X = Sales
Y = Advertising
```{r}
#SPLIT DATA
train2<-data2[1:15,]
test2<-data2[16:20,]
```

```{r}
#data time series
train2.ts<-ts(train2)
test2.ts<-ts(test2)
data2.ts<-ts(data2)
```

## Pemodelan DLM & ARDL dengan Library `dynlm`

Pemodelan regresi dengan peubah *lag* tidak hanya dapat dilakukan dengan fungsi pada *packages* `dLagM` , tetapi terdapat *packages* `dynlm` yang dapat digunakan. Fungsi `dynlm` secara umum adalah sebagai berikut.

```{r, eval=FALSE}
dynlm(formula, data, subset, weights, na.action, method = "qr",
  model = TRUE, x = FALSE, y = FALSE, qr = TRUE, singular.ok = TRUE,
  contrasts = NULL, offset, start = NULL, end = NULL, ...)
```

Untuk menentukan `formula` model yang akan digunakan, tersedia fungsi tambahan yang memungkinkan spesifikasi dinamika (melalui `d()` dan `L()`) atau pola linier/siklus dengan mudah (melalui `trend()`, `season()`, dan `harmon()`). Semua fungsi formula baru mengharuskan argumennya berupa objek deret waktu (yaitu, `"ts"` atau `"zoo"`).

`L()` : fungsi untuk mengambil nilai lag dari suatu variabel.

`L(Xt)`= Xt pada periode sebelumnya (lag ke-1).

`L(Xt, 2)` = Xt pada dua periode sebelumnya (lag ke-2).

```{r}
#sama dengan model dlm q=1
cons2_lm1 <- dynlm(Y ~ X+L(X),data = train2.ts)

#sama dengan model ardl p=1 q=0
cons2_lm2 <- dynlm(Y ~ X+L(Y),data = train2.ts)

#sama dengan ardl p=1 q=1
cons2_lm3 <- dynlm(Y ~ X+L(X)+L(Y),data = train2.ts)

#sama dengan dlm p=2
cons2_lm4 <- dynlm(Y ~ X+L(X)+L(X
                               ,2),data = train2.ts)
```

### Ringkasan Model

Berikut adalah ringkasan hasil estimasi dari masing-masing model:

```{r}
summary(cons2_lm1)
summary(cons2_lm2)
summary(cons2_lm3)
summary(cons2_lm4)
```

### SSE

Selain ringkasan hasil, kita juga bisa menghitung nilai SSE dari masing-masing model.

```{r}
deviance(cons2_lm1)
deviance(cons2_lm2)
deviance(cons2_lm3)
deviance(cons2_lm4)
```
Semakin kecil nilai SSE, berarti model lebih baik dalam menyesuaikan data (karena error lebih kecil).

### Ui encomptest

langkah selanjutnya adalah membandingkan kinerja antar model. selanjutnya adalah membandingkan kinerja antar model. Salah satu pendekatan yang dapat digunakan adalah encompassing test dengan fungsi `encomptest()` dari package `lmtest`.

```{r}
#uji model
if(require("lmtest")) encomptest(cons2_lm1, cons2_lm2)

```
**Model 1:** p-value = 0.1155 > 0.05. Artinya, penambahan lag dari Y tidak memberikan peningkatan kinerja yang signifikan. Dengan demikian, Model 1 sudah memadai.

**Model 2:** p-value = 0.1066 > 0.05. Artinya, penambahan lag dari X tidak memberikan peningkatan kinerja yang signifikan. Dengan demikian, Model 2 sudah memadai.


#### Uji Autokorelasi Residual

```{r}
#durbin watson
dwtest(cons2_lm1)
dwtest(cons2_lm2)
dwtest(cons2_lm3)
dwtest(cons2_lm4)
```
Berdasarkan uji Durbin-Watson, Model 1 (p-value = 0,2532), Model 2 (p-value = 0,9962), Model 3 (p-value = 0,8949), dan Model 4 (p-value = 0,6242) memiliki p-value > 0,05. Artinya, tidak terdapat autokorelasi positif pada residual keempat model.


#### Uji Heterogenitas

```{r}
bptest(cons2_lm1)
bptest(cons2_lm2)
bptest(cons2_lm3)
bptest(cons2_lm4)
```
Berdasarkan uji Breusch-Pagan, Model 1 (p-value = 0,5163), Model 2 (p-value = 0,9022), Model 3 (p-value = 0,1795), dan Model 4 (p-value = 0,4333) memiliki p-value > 0,05. Artinya, tidak terdapat heteroskedastisitas pada keempat model.

#### Uji Normalitas

H0: Residual berdistribusi normal.
H1: Residual tidak berdistribusi normal.

```{r}
shapiro.test(residuals(cons2_lm1))
shapiro.test(residuals(cons2_lm2))
shapiro.test(residuals(cons2_lm3))
shapiro.test(residuals(cons2_lm4))
```
Berdasarkan uji Shapiro-Wilk, Model 1 (p-value = 0,8703), Model 2 (p-value = 0,06893), Model 3 (p-value = 0,9252), dan Model 4 (p-value = 0,7696) memiliki p-value > 0,05. Artinya, residual pada keempat model berdistribusi normal.
