---
title: "Tugas"
author: "Annisa Marwah"
date: "2026-09-01"
output: html_document
---

```{r setup, include=FALSE}
knitr::opts_chunk$set(echo = TRUE)
```

```{r}
library(readxl)
library(lmtest)
library(dplyr)
library(TTR)
library(forecast)
library(orcutt)
library(HoRM)
```

# MARKET SHARE & PRICE

## Input Data
```{r}
data <- read_excel("Data 1 tugas praktikum 2.xlsx")
data
```

## Plot Deret Waktu

Sebelum melakukan regresi, akan diperlihatkan plot time-series dari Market share dan Price pada periode 1-20.
```{r}
data.ts1<-ts(data$`Market share`)
data.ts1
data.ts2<-ts(data$Price)
data.ts2
```
Berikut adalah Time Series Plot dari variabel Market share
```{r}
ts.plot(data.ts1, xlab="Time Period ", ylab="Market share", main= "Time Series Plot of Market share")
points(data.ts1)
```
Berikut adalah Time Series Plot dari variabel Price
```{r}
ts.plot(data.ts2, xlab="Time Period ", ylab="Price", main= "Time Series Plot of Price")
points(data.ts2)
```

## Model Regresi Awal (OLS)

```{r}
model1 <- lm(`Market share` ~ Price, data = data)
summary(model1)
```

Model yang terbentuk (dari hasil summary):

$$
\widehat{MarketShare} = 26.91 - 24.29 \times Price
$$
(R-sq = 0.951) 

Berdasarkan model regresi yang terbentuk, setiap kenaikan 1 satuan Price akan menyebabkan Market Share menurun sebesar 24,29 satuan, dengan asumsi faktor lain tetap. Sementara itu, nilai \(R^2 = 0,9511\) menunjukkan bahwa 95,11% variasi Market Share dapat dijelaskan oleh variabel Price, sedangkan 4,89% sisanya dijelaskan oleh faktor lain di luar model.

## Pemeriksaan Asumsi Autokorelasi

### Plot sisaan terhadap waktu

```{r}
sisaan1 <- residuals(model1)
par(mfrow = c(1, 2))
plot(data$Period, sisaan1, type = "o", pch = 19, col = "darkgreen",
     main = "Plot Sisaan vs Waktu (Model Awal)",
     xlab = "Periode", ylab = "Sisaan")
abline(h = 0, lty = 2, col = "red")

plot(sisaan1[-length(sisaan1)], sisaan1[-1], pch = 19, col = "darkorange",
     main = "Sisaan(t) vs Sisaan(t-1)",
     xlab = "Sisaan ke-t", ylab = "Sisaan ke-(t+1)")
abline(h = 0, v = 0, lty = 2)
par(mfrow = c(1, 1))
```
Pola sisaan yang bergelombang/berkelanjutan (tidak acak) mengindikasikan kemungkinan autokorelasi positif.

### Uji Durbin-Watson

```{r}
dwtest(model1)
```
Berdasarkan Uji Durbin-Watson, diperoleh nilai DW = 1,1358 dengan p-value = 0,009813. Karena p-value < 0,05, maka tolak $$H_0$$. Artinya, terdapat autokorelasi positif pada residual model, sehingga asumsi tidak adanya autokorelasi belum terpenuhi.

## Penanganan Autokorelasi dengan Cochrane-Orcutt

```{r}
model_co <- cochrane.orcutt(model1)
summary(model_co)
```
Cochrane-Orcutt melakukan differencing tergeneralisasi:
$$Y*_t = Y_t - rho \times Y_{(t-1)} ,  X*_t = X_t - rho \times X_{(t-1)}$$
dengan rho diestimasi dari otokorelasi lag-1 sisaan (rho_hat = 0.418),lalu meregresikan Y* terhadap X*.

Model setelah koreksi
$$
MarketShare^{*} = 26.74 - 24.10 \times Price^{*}
$$      
(rho_hat = 0.418)

Durbin-Watson setelah koreksi naik menjadi ~1.95 (mendekati 2),
sudah berada pada daerah "tidak ada autokorelasi" (DW > dU = 1.41).

### Uji Durbin-Watson pada model terkoreksi

```{r}
sisaan_co <- model_co$residuals
dw_after <- sum(diff(sisaan_co)^2) / sum(sisaan_co^2)
cat("Durbin-Watson setelah Cochrane-Orcutt :", round(dw_after, 3), "\n")
```

### Plot sisaan model terkoreksi

```{r}
plot(sisaan_co, type = "o", pch = 19, col = "purple",
     main = "Plot Sisaan Model Setelah Cochrane-Orcutt",
     xlab = "Periode", ylab = "Sisaan")
abline(h = 0, lty = 2, col = "red")
```

Nilai DW naik dari 1.136 menjadi ~1.95 , sudah berada di atas dU (1.41)
dan mendekati 2 — menunjukkan masalah autokorelasi pada sisaan sudah teratasi.

# SALES & ADVERTISING

## Input Data
```{r}
dt <- read_excel("Data 2 tugas praktikum.xlsx")
dt
```

## Plot Deret Waktu

Sebelum melakukan regresi, akan diperlihatkan plot time-series dari Sales dan Advertising pada periode 1975-2014.
```{r}
dt.ts1<-ts(dt$Sales)
dt.ts1
dt.ts2<-ts(dt$Advertising)
dt.ts2
```
Berikut adalah Time Series Plot dari variabel Sales
```{r}
ts.plot(dt.ts1, xlab="Time Period ", ylab="Sales", main= "Time Series Plot of Sales")
points(dt.ts1)
```
Berikut adalah Time Series Plot dari variabel Advertising
```{r}
ts.plot(dt.ts2, xlab="Time Period ", ylab="Advertising", main= "Time Series Plot of Advertising")
points(dt.ts2)
```
## Model Regresi Awal (OLS)

```{r}
model2 <- lm(Sales ~ Advertising, data = dt)
summary(model2)
```

Model yang terbentuk:

$$\widehat{Sales} = 5.965 + 0.710 \times Advertising$$
(R² ≈ 0.960)

Berdasarkan model regresi yang terbentuk, setiap kenaikan 1 satuan Advertising akan menyebabkan Sales meningkat sebesar 0,710 satuan. Selain itu, nilai $$R^2 = 0,9591$$ menunjukkan bahwa 95,91% variasi Sales dapat dijelaskan oleh variabel Advertising, sedangkan 4,09% sisanya dijelaskan oleh faktor lain di luar model.

## Pemeriksaan Asumsi Autokorelasi

### Plot sisaan terhadap waktu

```{r}
sisaan3 <- residuals(model2)

par(mfrow = c(1, 2))
plot(dt$Year, sisaan3, type = "o", pch = 19, col = "darkgreen",
     main = "Plot Sisaan vs Waktu (Model Awal)",
     xlab = "Tahun", ylab = "Sisaan")
abline(h = 0, lty = 2, col = "red")

plot(sisaan3[-length(sisaan3)], sisaan3[-1], pch = 19, col = "darkorange",
     main = "Sisaan(t) vs Sisaan(t-1)",
     xlab = "Sisaan ke-t", ylab = "Sisaan ke-(t+1)")
abline(h = 0, v = 0, lty = 2)
par(mfrow = c(1, 1))
```

Plot sisaan terhadap waktu memperlihatkan pola bergelombang/berkesinambungan
(sisaan positif cenderung diikuti sisaan positif lagi, begitu pula sisaan
negatif) — indikasi kuat adanya autokorelasi positif.

### Uji Durbin-Watson

```{r}
dwtest(model2)
```

Berdasarkan Uji Durbin-Watson, diperoleh nilai DW = 0,16096 dengan p-value < 2,2 × 10⁻¹⁶. Karena p-value < 0,05, maka tolak $$H_0$$. Artinya, terdapat autokorelasi positif yang signifikan pada residual model, sehingga asumsi tidak adanya autokorelasi belum terpenuhi.

## Penanganan Autokorelasi dengan Cochrane-Orcutt

```{r}
model_co2 <- cochrane.orcutt(model2)
summary(model_co2)
```

Metode Cochrane-Orcutt melakukan differencing tergeneralisasi:

$$Sales^*_t = Sales_t - \rho \, Sales_{t-1}, \qquad
Advertising^*_t = Advertising_t - \rho \, Advertising_{t-1}$$

dengan $\hat{\rho}$ diestimasi dari otokorelasi lag-1 sisaan model awal
($\hat{\rho} \approx 0.893$ — sangat tinggi, konsisten dengan DW awal yang
sangat rendah).

Model setelah koreksi:

$$\widehat{Sales^*} = 9.888 + 0.504 \times Advertising^*$$

Catatan: R² model terkoreksi turun (≈ 0.58) dibanding model awal (≈ 0.96).
Ini **normal** — sebagian besar R² tinggi pada model awal justru berasal dari
tren bersama (autokorelasi) yang belum dikoreksi, bukan dari hubungan
struktural murni antara Sales dan Advertising.

### Uji Durbin-Watson pada model terkoreksi
```{r}
sisaan_co2 <- model_co2$residuals
dw_after2 <- sum(diff(sisaan_co2)^2) / sum(sisaan_co2^2)
cat("Durbin-Watson setelah Cochrane-Orcutt :", round(dw_after, 3), "\n")
```

### Plot sisaan model terkoreksi
```{r}
plot(sisaan_co2, type = "o", pch = 19, col = "purple",
     main = "Plot Sisaan Model Setelah Cochrane-Orcutt",
     xlab = "Indeks Waktu", ylab = "Sisaan")
abline(h = 0, lty = 2, col = "red")
```

Nilai DW naik dari 0.162 menjadi ≈ 1.94, sudah berada di atas dU (1.54)
dan mendekati 2 — menunjukkan masalah autokorelasi pada sisaan sudah teratasi.
